臺灣臺北地方法院民事判決
110年度建字第319號
原      告  高禾營造工程有限公司

法定代理人  劉育妏  


訴訟代理人  周振宇律師
被      告  內政部營建署

法定代理人  吳欣修  
訴訟代理人  林清源律師
上列當事人間請求給付承攬報酬事件，本院於民國111年6月21日
言詞辯論終結，判決如下：
    主  文
被告應給付原告新臺幣壹佰伍拾肆萬參仟陸佰陸拾壹元，及自民
國一百一十年十月二十二日起至清償日止，按週年利率百分之五
計算之利息。
原告其餘之訴駁回。
訴訟費用由被告負擔百分之二十一，餘由原告負擔。
本判決第一項於原告以新臺幣伍拾壹萬伍仟元為被告供擔保後，
得假執行；但被告如以新臺幣壹佰伍拾肆萬參仟陸佰陸拾壹元為
原告預供擔保，得免為假執行。
原告其餘假執行之聲請駁回。
    事實及理由
壹、程序部分：
    按當事人得以合意定第一審管轄法院；但以關於由一定法律
    關係而生之訴訟為限，民事訴訟法第24條定有明文。查原告
    承攬被告所發包之「屏東市瑞光路延伸開闢工程」（下稱系
    爭第一標工程）、「屏東市瑞光路延伸開闢工程」（第二標
    )」（下稱系爭第二標工程）、「屏東市瑞光路延伸開闢工
    程（第三標）」（下稱系爭第三標工程；前揭三工程合稱系
    爭工程），並簽立「屏東市瑞光路延伸開闢工程承攬契約」
    （下稱系爭第一標契約）、「屏東市瑞光路延伸開闢工程（
    第二標）承攬契約」（下稱系爭第二標契約）及「屏東市瑞
    光路延伸開闢工程（第三標）承攬契約」（下稱系爭第三標
    契約；前揭三契約合稱系爭契約），其中系爭契約第22條第
    1項第1款均合意以機關所在地之地方法院即本院為第一審管
    轄法院（見本院卷五第82、147、215頁），依上開合意管轄
    之約定，本院就本件自有管轄權，合先敘明。
貳、實體部分：　　　
一、原告主張：
　㈠緣被告於民國106年12月21日就系爭工程辦理招標作業，經原
    告先後於107年1月15日及16日得標，隨即與被告簽署系爭契
    約，於原告開始執行辦理系爭工程時，被告本應依契約附件
    之施工規範一般條款第H章之約定提供工程用地，排除障礙
    事項，履行定作人指示及協力義務，俾利原告推進工程，嗣
    因被告無法及時提供部分用地，致系爭工程無法順利進行
　　，多處存在客觀上停工之情事。
  ㈡依最高法院107年度台上字第863號判決意旨可知工程全部停
    工期間，基於達工程契約履行不輟之經濟目的，尚須針對維
    持工地通常運作而支出之必要費用加以補償，而系爭工程均
    因可歸責於被告事由，而妨害原告正常施作，導致停工天數
    均逾220工作天，原告因可歸責於被告事由致工程進度有所
    障礙，仍須負擔各項工程費用維持工地正常運作水準，並提
    供相應管理人員支援等各項成本支出之不利負擔，殆無疑義
　　。而就未能依實際數量估驗計價之工項，遇有工期變動影響
    廠商費用支出時，系爭契約第21條第15項第2款第1目本有依
    契約相關項目單價比例估驗計價之約定，且實務上亦認同承
    商原先考量一式之條件業已改變，應就展延工期衍生損失，
    予以補償。從而針對可歸責於被告之事由而延長工期時，依
    「式」計價項目，性質上屬於「無法量化」者，應以系爭契
    約所定300日曆天為計價基準，就上情增減工期而超出原定
    工期之額外天數，依「比例法」調整各項工程款，始符公平
　　。
　⒈系爭第一標工程：系爭第一標工程原工期為300工作天，因被
    告無法排除施工用地管線牴觸問題，致無法如期提供施工用
    地等可歸責於被告之事由，致先後於108年1月25日至4月2日
    （計42工作天）、108年4月19日至6月30日（計49工作天
　　）、108年8月9日至10月31日（計58工作天）、109年4月27
    日至6月29日（計44工作天）辦理停工，合計停工193天，並
    因外管線單位挖埋管線影響及路口人行斜坡道變更事項無法
    施工等可歸責於被告事項，妨害原告工進，從而被告同意展
    延工期38天，合計增加工期231天，是原告認各請求工項費
    用應調整比例為77％（計算式：231天/300天=77％）。依系爭
    第一標契約第21條第10項第1款之約定，停工期間支出之必
    要費用自應由被告給付予原告，故應採取上開比例法調整相
    關以「式」計價而不可量化工項之施工費，另亦必將同時增
    加營業稅金額，準此，原告得依上開工期比例，請求被告調
    整增加並給付如附表一所示之承攬報酬金額新臺幣（下同
　　）234萬6878元（含營業稅11萬1756元）。
  ⒉系爭第二標工程：系爭第二標工程原工期為300工作天，因被
    告無法排除施工用地管線牴觸、用地取得、電桿遷移等問題
    ，致無法如期提供施工用地等可歸責於被告機關之事由，致
    先後於108年5月20日至11月19日（計133工作天）、108年11
    月20日至11月30日（計8工作天）、109年5月11日至6月29日
    （計34工作天）辦理停工，合計停工175天，並因鄰地牴觸
    工區鑑界、外管線單位挖埋管線影響及路口人行斜坡道變更
    事項無法施工等可歸責於被告事項，妨害原告工程進度，從
    而被告先後兩次分別同意展延工期50工作天及10工作天，合
    計增加工期235天，是原告認各請求工項費用應調整比例為7
    8.33％（計算式：235天/300天=78.33％）。依系爭第二標契
    約第21條第10項第1款之約定，停工期間支出之必要費用自
    應由被告給付予原告，故應採取上開比例法調整相關以「式
    」計價而不可量化工項之施工費，另亦必將同時增加營業稅
    金額，準此，原告得依上開工期比例，請求被告調整增加並
    給付如附表二所示之承攬報酬金額240萬6666元（含營業稅1
    1萬4603元）。
  ⒊系爭第三標工程：系爭第三標工程原工期為300工作天，因被
    告無法排除民生管線用地牴觸及管線埋設問題，致無法如期
    提供施工用地等可歸責於被告之事由，致先後於108年3月25
    日至5月19日（計38工作天）、108年5月29日至11月29日（
    計130工作天）、109年5月8日至6月29日（計35工作天）辦
    理停工，合計停工203天，並因外管線單位挖埋管線影響及
    路口人行斜坡道變更事項無法施工等可歸責於被告事項，妨
    害原告工進，從而被告同意展延工期25天，合計增加工期22
    8天，是原告認各請求工項費用應調整比例為76％（計算式：
    228天/300天=76％）。依系爭第三標契約第21條第10項第1款
    之約定，停工期間支出之必要費用自應由被告給付予原告，
    故應採取上開比例法調整相關以「式」計價而不可量化工項
    之施工費，另亦必將同時增加營業稅金額，準此，由原告得
    依上開工期比例，請求被告調整增加並給付如附表三所示之
    承攬報酬金額245萬2703元（含營業稅11萬6795元）
　　。
  ㈢工程承攬報酬基於債權整體性，應以工程全部完工且正式驗
    收合格結算後，始能起算承攬報酬請求權消滅時效，基此，
    系爭工程分別於109年11月3日、109年10月13日及109年11月
    13日驗收完成，原告於110年9月提起本件訴訟向被告為請求
    ，尚無罹於請求權消滅時效之情事。爰依系爭契約之第21條
    第10項第1款及民法第227之2條規定，就前開可歸責於被告
    機關事由致停工及展延工期天數，請求給付增加之必要費用
    共計720萬6247元（計算式：234萬6878元+240萬6666元+245
    萬2703元=720萬6247元）。
　㈣對被告抗辯之陳述：
　⑴系爭契約於契約本文第7條中，均載明工期為300工作天，是
    原告於原始投標時所考量之工作期程、天數及進度均係依據
    契約本文第7條所定之300工作天為之，要非依據被告所主張
    之920日為之，被告事後率然主張應由原告承擔工程風險達9
    20日，已與契約本旨有所二致。系爭工程均係依據工作天計
    算工期，本不計入國定放假日及民俗例假日。被告列舉「不
    可抗力、不可歸責契約當事人之事故」、「天候影響」、「
    機關要求停工」、「變更設計」、「機關延誤」、「機關鑽
    探資料與實際情形有重大差異」、「傳染病或人員與貨物短
    缺」、「機關使用或占用工地」、「不可歸責於廠商情形經
    機關認定」等10類情形，並自行本於臆測估算可能影響天數
    ，作為拒絕原告請求之論理基礎，惟本於系爭契約之內容，
    凡屬「機關要求停工」、「變更設計」、「機關延誤」、「
    機關鑽探資料與實際情形有重大差異」、「機關使用或占用
    工地」等情形，均係得由原告請求被告給付必要費用之情事
    ，被告執此等情形作為拒絕原告請求之理由，顯與契約內容
    不合；至「不可抗力、不可歸責契約當事人之事故
　　」、「天候影響」、「傳染病或人員與貨物短缺」、「不可
    歸責於廠商情形經機關認定」等情形，本非兩造事前足資預
    見之情事，要難認為原告所應承擔之契約風險，且被告就該
    等情形所影響天數，均係本於臆測而遽為主張，未經舉證以
    實其說。另一般承商就工程風險進行評估時，均係依據機關
    所提供之招標須知及契約內容所揭示工期天數為其依據，要
    無可能預先判斷日後可能因機關事由而停工天數、不可抗力
    事故影響工期天數、變更設計影響工期天數等情事。被告之
    抗辯已顯然是不公平的契約解釋方式，完全偏向機關，而對
    於承商的利益無任何保障，並違反誠信原則。
　⑵原告辦理系爭工程之營造綜合保險投保作業時，係將系爭契
    約所記載之保險費金額，提供予泰安產物保險股份有限公司
    （下稱泰安保險公司）辦理核算保險期間，由泰安保險公司
    將系爭工程保險費數額加總後，以泰安保險公司所得提供之
    最大承保期間核保（即採取系爭工程保險期間一致，均為10
    7年4月30日至110年3月29日之方式），堪認系爭工程營造綜
    合保險之保險期間，係由泰安保險公司依據系爭契約所記載
    之保險費金額合併核算辦理，與原告預計施工天數無關，自
    不能以營造综合保險期間推論原告所預計之施工天數為何。
　㈤並聲明：⒈被告應給付原告720萬6247元，及自起訴狀繕本送
    達翌日起至清償日止，按年息5％計算之利息。⒉願供擔保，
    請准予宣告假執行。
二、被告則以：
　㈠系爭工程均依政府採購法公開招標，招標時提供契約稿、圖
    說等文件，施工現場開放供實地測量，使有興趣的廠商計算
    投標金額，用於投標。招標期間，並無廠商反應不能估算金
    額。各廠商針對可能耗費成本的狀況均加量化及金額化而算
    出投標金額，而原告於投標時，已明知系爭契約第20、21條
    約明施工中可能遭遇2個月不能施工並需等待的狀況，而且
    沒有補償管理費及所支出的必要費用，故原告於計算投標金
    額時，應評估該2個月不能施工必須等待所衍生的相關費用
    ，以及評估實際不能施工必須等待的費用中除約定補償「管
    理費及所支出之必要費用」以外之費用，為避免虧損將費用
    納入投標金額內。本件經由公開競標機制，廠商計算投標時
    ，考量實際施作情形，為避免虧損而從寬估算成本，但又為
    競價而從嚴估算成本，於此矛盾中計算出自認為最適當的金
    額而投標。系爭第一標工程原告投標時之標價為7022萬元，
    包括估算自開工日到竣工日至少有920天的工地維持費用，
    實際上僅經過814天（原告實際開工日【107年5月2日】到竣
    工日【109年7月23日】）；系爭第二標工程原告投標時的標
    價為7037萬元，包括估算自開工日到竣工日至少有920天的
    工地維持費用，實際上僅經過808天；系爭第三標工程原告
    投標時的標價為7457萬元，包括估算自開工日到竣工日至少
    有920天的工地維持費用，實際上僅經過808天，則原告請求
    因期間增加而增加之費用，均無理由。
　㈡原告主張系爭工程有因可歸責被告事由而不能施工，但天數
    仍在原告投標時預估之920天範圍內，原告又未能提出證據
    證明其於投標締約時，就不能施工之天數所認知之基礎或客
    觀環境，於系爭契約履行過程當中，發生顯難預見之劇變，
    導致依原履行契約顯失公平之情事，自無契約成立後，非當
    時所得預料之情事變更發生，故原告依據民法第227-2條規
    定之請求顯無理由。原告實際上係主張其評估投標金額不能
    預料施工中可能發生有些期間不能施工狀況之費用，如准原
    告請求，則對被告及其他廠商不公平，因其他廠商開標前，
    謹慎評估預測所有可能影響費用及利潤的因素，納入投標金
    額內，所以投標金額高於原告，遭原告低價搶標而未能得標
    。原告以比例法為計算基礎，即係假設本件工程原告於投標
    時預料「不會」發生契約約定的展延工期或免計工期，僅有
    工作天300天，故以300天為分母，然因一般應標廠商投標時
    係預估至少「920」天，故應至少以920天為分母，不應以30
    0天為分母，是原告計算基礎有誤。且被告否認應依比例法
    調整各項工程款，如依此調整，依據民法第227-2條情事變
    更規定，原告尚應退還被告工程款。且原告依據契約第21條
    第10項第1款請求，然原告所提系爭工程停工、展延工期資
    料，均非可歸責於被告之情形，而且均為原告申請，與約款
    要件不符。
　㈢另依系爭工程之保險契約，於原告投保時，各標均單獨預估
    開工日至驗收合格日為1065日，足證原告在投標時即預估系
    爭工程自開工日至完竣日至少945日，實際天數低於原告投
    標標價的預估天數，顯係將本件施工中因可歸責被告事由（
    含不可歸責原告事由）而不能施工日數的費用，均計入投標
    金額內。本件原告投標時對期間的考量，已包含從決標日到
    保固期滿的所有相關費用，因為保固期滿為原告法律責任的
    最終時點，故原告係重複請求。至原告所舉之法院判決案例
    ，案情及相關契約約定與本件不同，並無參考價值等語。
　㈣並聲明：⒈原告之訴駁回。⒉如受不利判決，願供擔保請准免
    為假執行。　
三、兩造不爭執事項（見本院卷五第8頁，並依判決格式修正或
    刪減文句）：　
  ㈠兩造約定由原告承攬被告所發包之系爭工程，現均已完工並
    驗收合格。
  ㈡系爭第一標工程原工期為300工作天，經被告同意停工193天
　　，展延工期38天，合計增加工期231天。
  ㈢系爭第二標工程原工期為300工作天，經被告同意停工175天
　　，展延工期各50天及10天，合計增加工期235天。
  ㈣系爭第三標工程原工期為300工作天，經被告同意停工203天
　　，展延工期25天，合計增加工期228天。
四、得心證之理由：
　　原告主張其承攬被告發包之系爭工程，然因可歸責於被告之
    事由，致被告無法依約及時提供部分用地，使系爭工程無法
    順利進行而有停工、展延工期情事，爰訴請被告給付所增加
    之必要費用等情，為被告所否認，並以前揭情詞置辯。茲將
    本院判斷之理由分述如下：
　㈠原告依系爭契約第21條第10項第1款約定，及民法第227條之2
    規定，請求被告給付系爭工程因停工及展延工期所增加之必
    要費用，有無理由？
  ⒈按系爭契約第21條第10項第1款約定：「因可歸責於機關之情形，機關通知廠商部分或全部暫停執行（停工）：1.致廠商未能依時履約者，廠商得依第7條第3款規定，申請延長履約期限；因此所增加之必要費用（例如但不限於管理費），由機關負擔。」（見本院卷二第57頁、卷三第57頁、卷四第57頁、卷五第79、144、212頁），即係兩造預慮系爭工程於停工期間，原告仍須支出維持工地通常運作之費用，該停工既可歸責於被告之事由所致，乃合意由被告對原告負補償義務，以達系爭契約履行不輟之（經濟）目的。該項補償義務，依文義、體系、目的之解釋方法，並參酌工程實務及誠信原則，以原告於停工期間為維持工地通常運作而支出之必要費用為範圍，始符公允（最高法院107年度台上字第863號判決意旨參照）。是若有因可歸責於被告之情形，被告通知原告停工或展延工期，致原告因此增加支出之必要費用，即得依該約定請求被告給付。　
　⒉經查：
　⑴系爭第一標工程合計經被告同意增加工期231天（參不爭執事項㈡），其中包括：
　　①於108年1月25日至4月2日之停工共42工作天，係因用地問
      題未解決，致該位置里程之主要徑工項外側溝及內側LU型
      溝無法施作，被告因此同意原告停工等情，有原告108年1
      月31日函文暨影響施作範圍表、現況照片、被告南區工程
      處（下稱南工處）108年2月23日書函可稽（見本院卷一第
      91頁、卷五第331-339頁）。
　　②於108年4月19日至6月30日之停工共49工作天，係因路口截
      角須辦理鑑界、既有電桿尚未遷移抵觸、地上物抵觸尚未
      拆遷及各管線單位埋設作業等因素，致工區無可施作工項
      ，被告因此同意停工等情，有原告108年4月18日函文、被
      告南工處108年5月2日、6月11日、7月8日書函、經濟部國
      營會108年度個案協調會議紀錄可稽（見本院卷一第93-96
      頁、卷五第341-345頁）。
　　③於108年8月9日至10月31日之停工共58工作天，係因主要徑
      工項外側溝及內側LU型溝，因有抵觸戶尚未拆除及台電電
      桿尚未遷移用地取得有問題，以及各管線單位仍在施作，
      尚未交付用地，造成後續主要徑工項路床工程無法施作，
      被告因此同意停工等情，有原告108年8月9日函文暨現況
      照片、被告南工處108年8月26日、10月22日、11月21日書
      函、工地月協調會議紀錄、屏東縣政府會勘紀錄可稽（見
      本院卷一第97-99頁、本院卷五第347-358頁）。
　　④於109年4月27日至6月29日之停工共44工作天，係因瀝青混
      凝土後續5公分面層須待台電公司管線下地作業完成才可
      鋪設，被告因此同意停工等情，有原告109年4月27日函文
      、被告南工處109年5月7日、7月10日書函、屏東縣政府10
      9年4月30日函文暨台電管線下地期程事宜會議紀錄可稽（
      見本院卷一第101-104頁、本院卷五第359-363頁）。
　　⑤並因外管線單位挖埋管線影響，及路口人行斜坡道配置變
      更等致原告無法施作事由，被告同意系爭第一標工程展延
      工期38工作天，有被告109年4月28日函文暨第1次工期展
      延審查表、工期計算統計表可稽（見本院卷一第105-113
      頁）。
　⑵系爭第二標工程合計經被告同意增加工期235天（參不爭執事
    項㈢），其中包括：
　　①於108年5月20日至11月19日之停工共133工作天，係因用地
      抵觸問題未解決致使主要工項U人溝及LU溝無法施作、電
      線桿問題未解決致使後續道路及寬頻無法施作，為避免管
      線單位施工時損害，須待其管線完成後才能施作，被告因
      此同意停工等情，有原告108年5月20日函文、被告南工處
      108年5月31日、11月28日書函、108年2月14日施工管線協
      調會紀錄（見本院卷一第125-127頁、卷五第365-371頁
　　　）。至108年11月20日至30日之停工共8工作天部分，被告
      雖否認曾收受原告提出之108年11月29日函文（見本院卷
      五第373-374頁），惟其既不爭執包含此部分之系爭第二
      標工程停工天數為175天（見本院卷一第70頁之民事答辯
      狀、卷五第8頁之言詞辯論筆錄），核屬對此停工8工作天
      事實之效力在訴訟上積極而明確的表示不爭執，自已該當
      於民事訴訟法第279條第1項之自認，除有同條第3項自認
      人能證明與事實不符或經他造同意之情形而撤銷自認外，
      原告就該事實，即無庸再行舉證；核被告未為舉證有何自
      認與事實不符之情，復衡諸前揭被告南工處108年11月28
      日書函所載：「…天然氣管線埋設僅道路里程1K+896至2K+
      440尚未完成，預計於108年11月30日完成。」乙節（見本
      院卷一第127頁），與原告主張此期間其遭妨害正常施工
      之日期及狀態均相符，自堪以認定確有停工之事實。
　　②於109年5月11日至6月29日之停工34工作天，係因瀝青混凝
      土後續5公分面層須待台電公司管線下地作業完成才可鋪
      設，被告因此同意停工等情，有原告109年5月8日函文、
      被告南工處109年5月19日、7月10日書函、前揭屏東縣政
      府函文暨會議紀錄可稽（見本院卷一第129-131頁、卷五
      第361-363、375頁）。
　　③並因電力、電信等外管線單位辦理線路下地作業影響道路
      底層等後續要徑工項及路口人行斜坡道變更等致原告無法
      施作事由，被告同意系爭第二標工程展延工期各50、10工
      作天，有被告108年10月1日、109年5月13日函文暨第2次
      工期展延審查表、工期計算統計表可稽（見本院卷一第13
      3-145頁）。
　⑶系爭第三標工程合計經被告同意增加工期228天（參不爭執事
    項㈣），其中包括：
　　①於108年3月25日至5月19日之停工共38工作天，係因用地問
      題未解決，致使該位置里程之主要徑工項外側溝及內側LU
      型溝無法施作，與配合各民生管線進場埋設及遷移作業，
      被告因此同意原告停工等情，有原告108年3月22日函文、
      被告南工處108年4月2日、4月17日、5月29日書函可稽（
      見本院卷一第153-155頁、卷五第377-379頁）。
　　②於108年5月29日至11月29日之停工共130工作天，係因用地
      取得有問題，及為避免外管線單位施工時損害後續工項，
      須待其管線完成後方可施作，被告因此同意停工等情，有
      原告108年5月28日函文、被告南工處108年6月10日、10月
      22日、12月2日書函、工地月協調會議紀錄可稽（見本院
      卷一第157-159頁、本院卷五第355-358、381頁
　　　）。
　　③於109年5月8日至6月29日之停工共35工作天，係因瀝青混
      凝土後續5公分面層須待台電公司管線下地作業完成才可
      鋪設，被告因此同意停工等情，有原告109年5月7日函文
      、被告南工處109年5月15日、7月10日書函、前揭屏東縣
      政府函文暨會議紀錄可稽（見本院卷一第161-163頁、卷
      五第361-363、383頁）。
　　④並因外管線單位挖埋管線影響要徑作業及路口人行斜坡道
      變更事項等致原告無法施作事由，被告同意系爭第三標工
      程展延工期25工作天，有被告109年5月13日函文暨第1次
      工期展延審查表、工期計算統計表、施工預定進度網狀圖
      可稽（見本院卷一第165-177頁）。
　⑷依上開⑴-⑶系爭工程增加工期事由觀之，或屬各管線單位挖埋
    作業影響，或屬路口人行斜坡道變更設計，或屬路口截角須
    辦理鑑界，或屬既有電桿尚未遷移，或屬地上物抵觸尚未拆
    遷等無法如期提供用地之原因事實，均需賴被告事先預為規
    劃後再交由原告施作，或於情事發生時為協調解決後，原告
    始得續為施作，足見上情均屬被告依約應負之協力義務，否
    則原先工期及工序均為締約時即已排定以利兩造履約之評估
    ，然系爭契約原定配合工程施工之進度，卻因被告介面管理
    不當、未盡協力義務，而致有所遲延，當屬締約時所未得預
    見之可歸責於被告情形，原告自得依系爭契約第21條第10項
    第1款約款請求被告給付其所增加維持工地通常運作支出之
    必要費用。
　⑸至被告雖抗辯無論係依投標時之標價及契約約定得估算自開
    工日到竣工日之工地維持至少需920天，或係原告就系爭工
    程投保時亦得估算開工日至驗收合格日日數始投保1065天，
    均可見系爭各標工程實際天數均已低於前開預估天數，原告
    不得請求增加費用云云。然按解釋契約，依民法第98條規定
    ，固須探求當事人立約時之真意，不能拘泥於契約之文字，
    但契約文字業已表示當事人真意，無須別事探求者，即不得
    反捨契約文字而更為曲解（最高法院108年度台上字第1637
    號民事判決意旨參照）。是倘契約之約定明確，其內容又無
    違反公序良俗、強制規定或顯然違反誠信原則之情形，當事
    人自應受契約約定之拘束，不得事後強為解釋。查系爭契約
    第7條「履約期限」第1項第1、2款約定：「⒈…工程之施工：
    …應於（□決標日□機關簽約日□機關通知日，未勾選者以
    決標日」起【30】日曆天內開工（招標金額未達2千萬為20
    日曆天、2千萬以上未達2億元為30日曆天、2億元以上為45
    日曆天），並於開工之日起【300】日內竣工。…⒉本契約所
    稱日（天）數，除已明定為日曆天為日曆天或工作天者外，
    以：…■工作天計算…」，有被告提出之系爭契約足憑（見本
    院卷五第43、108、176頁），已明定系爭契約工期即為300
    工作天，復為兩造所不爭執（參不爭執事項），若有約定文
    義之工期範圍外如前⑴-⑶所審認之經機關同意通知停工及展
    延工期情形，自均應認係廠商因此而增加必要費用之範疇。
    被告率以契約標價、或以系爭契約對於不可抗力、不可歸責
    或停工期間等約定、或以系爭工程營造綜合保險期間等為影
    響工期天數之依據，均屬片面曲解且別事探求反於契約文字
    之解釋，尚難明確推得前開被告主張之契約權義，不足為採
    。
　⑹原告前開依系爭契約第21條第10項第1款約定請求被告給付 
    因停工及展延工期所增加必要費用之主張，既屬有據，其另
    依民法第227條之2規定所為之請求，即無庸再為審究，併此
    敘明。
　㈡原告得請求系爭工程因停工及展延工期所增加之費用為何？
　⒈按一般工程詳細價目表之各項工程編列方式，若非以時間成
    本作為估價之基礎時，各項費用均可能參雜與時間因素關連
    之時間成本，及與時間無關之非時間成本。又營造承攬廠商
    承攬工程施工時，通常須先擬定包含工程進度管理（即施工
    進度安排）之施工計畫，而工程進度管理之目的，在於有效
    運用人力、機械、材料及資金，以期能於在預定之進度內，
    以最小之成本完成工程。而工程進度因特定事件導致工期延
    長時，施工廠商雖得重新安排施工進度，控制施工成本之增
    加，惟就部分與時間因素關連性高之時間成本工項，或有不
    能藉由前述之控制措施，防止資源之閒置或利用效率大幅降
    低，以致成本費用之增加。而在工程實務上，工程款乃係由
    工程成本及合理利潤所組成，前者包含直接成本（如人力、
    機具等）及間接成本（如管理費），從而，本件停工及展延
    工期增加費用之計算，自應以與時間成本高度關連之工程項
    目按增加工期與原工期之比例予以計價；其他與時間因素關
    連較低之工項，則無須計算延長之成本費用。復按當事人已
    證明受有損害而不能證明其數額或證明顯有重大困難者，法
    院應審酌一切情況，依所得心證定其數額，民事訴訟法第22
    2條第2項定有明文。
　⒉原告主張系爭工程應按停工及展延工期增加日數與原契約工
    期比例之比例法，調整如附表一至三所示各契約相關工項之
    金額，依此請求被告應給付系爭第一標、第二標、第三標工
    程費用各計234萬6878元、240萬6666元、245萬2703元，所
    請求調整金額之項目即係以系爭契約詳細價目表為據（見本
    院卷二第169-191頁、本院卷三第171-193頁、本院卷四第16
    9-191頁）。然查附表一至三之各工項內容除「施工廠商管
    理費」項目（詳後⒊所述）部分外，如道路部分之「臨時擋
    土樁措施，擋土排水費」、「清理，既有側溝清污費」、「
    交通維持，其他交通設施及管理維護費」，交通維持費之「
    其他普通工及勞力工，指揮人員」，環境維護費之「環境保
    護，工地灑水費」、「環境保護，工地清潔費」、「環境保
    護，臨時排水清理」、「環境保護，其他環境維護管理費」
    等工項，均未見原告就此等直接成本費用有何支出舉證以實
    其說，亦非與時間成本高度關連之工程項目，則其驟依比例
    法欲請求結算增加必要費用，實乏其據；另附表一至三工項
    如「職業安全衛生，施工中汛期作業費」、「職業安全衛生
    管理費」、「品質管理，作業費（不含管理人員費用）
　　」，則因本件展延工期之原因事實，均屬無法施工或停工事
    由，解釋上停工期間既無實際工程進行，即與工程品質管理
    、職業安全衛生作業無涉，而難認有何可資附麗於施工作業
    之相關費用可言，是以原告前揭部分所請，均難憑採。　
　⒊至附表一至三之「施工廠商管理費」項目屬間接成本，與工
    程施作雖無直接關聯，惟參酌工程管理費係指為維持工地組
    織運作之雜項費用，例如因工程需要，工程所需文具紙張、
    郵電、印刷、水電、茶水、攝（錄）影及照片等費用；工棚
    費、工地租金及工地臨時租用辦公處所等所需設備之租金；
    工程車輛之修護、油料及租用費用；工地所需儀器及設備之
    購置、修護及租用費用等，均有中央政府各機關工程管理費
    支用要點第3點規定可資參照，既廠商於尚未完工前之停工
    、展延工期期間，仍須對於諸此工地安全、工地保全、工地
    穩定等作業依約進行，且相關之紀錄與查證作業皆需正常執
    行，廠商管理費自屬完成工程所必要支出之費用，且與工期
    長短之時間關聯成本亦高度相關，是原告依比例法，就此工
    項請求增加工期期間所衍生之相關費用，符合工程慣例，自
    屬有憑。惟因系爭契約所約定之施工廠商管理費係指正常施
    工期間之管理費用，而本件增加工期期間大部分則係全面停
    工日數，停工所需支出管理費用顯較正常施工期間為低，純
    依比例法實有高估疑慮，再參以原告為專業之營造廠商，對
    於承攬工程之工程進度管理，具有專業之管理知識與技術，
    能以最經濟之方式完成工作，並符合進度與品質等需求，而
    於停工或展延工期狀況發生，應能積極調整其工程進度，有
    效運用人力、材料、機械、資金等方法，以求降低工期對成
    本之影響，並非消極坐視停工、展延工期衍生額外費用之增
    加，故本院依民事訴訟法第222條第2項規定，除依上開增加
    工期日數與原契約工期日數之比例計算外，再以算得管理費
    用金額1/3核算增加工期維持工地所必要支出費用，應屬合
    理公平。從而，依系爭第一標、第二標、第三標契約詳細價
    目表所列「施工廠商管理費」項目分別為187萬1815元（見
    本院卷二第191頁，原告誤載為190萬8125元）、186萬8591
    元（見本院卷三第193頁，原告誤載為192萬6317元）
　　、198萬0835元（見本院卷四第191頁，原告誤載為204萬293
    3元）計算，並加計營業稅後，原告於各標工程得向被告請
    求停工、展延工期期間之增加必要費用分別為50萬4454元（
　　187萬1815元×231/300÷3×105％=50萬4454元）、51萬2305元
    （186萬8591元×235/300÷3×105％=51萬2305元）、52萬6902
    元（198萬0835元×228/300÷3×105％=52萬6902元），合計為1
    54萬3661元（計算式：50萬4454元+51萬2305元+52萬6902元
    =154萬3661元）。而原告逾此範圍之請求，均屬無由。
五、按給付有確定期限者，債務人自期限屆滿時起，負遲延責任
　　。給付無確定期限者，債務人於債權人得請求給付時，經其
    催告而未為給付，自受催告時起，負遲延責任。其經債權人
    起訴而送達訴狀，或依督促程序送達支付命令，或為其他相
    類之行為者，與催告有同一之效力。遲延之債務，以支付金
    錢為標的者，債權人得請求依法定利率計算之遲延利息。應
    付利息之債務，其利率未經約定，亦無法律可據者，週年利
    率為5％。民法第229條第1、2項、第233條第1項、第203 條
    分別定有明文。經查，本件增加必要費用之請求權並無確定
    之給付期限，是於原告得請求被告給付，經催告而未為給付
    ，被告方自受催告時起，負給付遲延之責。而原告係請求自
    起訴狀繕本送達翌日起算5％之利息，依前揭說明當屬有據。
    查原告民事起訴狀繕本係於110年10月21日送達被告，有送
    達證書為憑（見本院卷一第39頁），是被告應自起訴狀繕本
    送達之翌日即110年10月22日起算，按週年利率5％計算負擔
    法定利息。
六、綜上所述，原告依系爭契約第21條第10項第1款約定，請求
    被告給付154萬3661元，及自110年10月22日起至清償日止，
    按週年利率5％計算之利息，為有理由，應予准許；逾此範圍
    之請求，則屬無據，應予駁回。本件原告勝訴部分，兩造分
    別陳明願供擔保請准宣告假執行或免為假執行，核無不合，
    爰分別酌定相當之擔保金額，予以准許。至原告敗訴部分，
    其假執行之聲請失所附麗，應予駁回。
七、本件為判決之基礎已臻明確，兩造其餘之攻擊或防禦方法及
    證據，經本院斟酌後，認為均不足以影響本判決之結果，亦
    與本件爭點無涉，自無逐一詳予論駁之必要，併此敘明。
八、訴訟費用負擔之依據：民事訴訟法第79條。　　　　
中　　華　　民　　國　　111 　年　　7 　　月　　19　　日
                  工程法庭    法　官　  楊承翰
以上正本係照原本作成。
如對本判決上訴，須於判決送達後20日內向本院提出上訴狀。如
委任律師提起上訴者，應一併繳納上訴審裁判費。　　　　　　
中　　華　　民　　國　　111 　年　　7 　　月　　26　　日
                              書記官    吳珊華